臺灣高等法院刑事判決　　　　　　　　 94年度上訴字第520號
上　訴　人　臺灣板橋地方法院檢察署檢察官
上　訴　人
即　被　告　甲○○
指定辯護人　本院公設辯護人李廣澤
上列上訴人因重傷害案件，不服臺灣板橋地方法院93年度訴字第
1757號，中華民國94年1 月10日第一審判決（起訴案號：臺灣板
橋地方法院檢察署93年度偵緝字第1291號），提起上訴，本院判
決如下：
    主  文
原判決撤銷。
甲○○使人受重傷未遂，累犯，處有期徒刑年陸月。
    事  實
一、甲○○前於民國八十九年間因違反毒品危害防制條例案件，
    經台灣板橋地方法院以八十九年度訴緝字第九十三號判處有
    期徒刑六月確定，於九十年六月二十一日執行完畢。猶不知
    悔改，於九十二年十月十八日下午一時許，臺北市政府警察
    局大同分局第三組第一小隊小隊長乙○○率領偵查員劉東昌
    、溫宏佑二人，前往甲○○位於臺北縣三重市○○路○段二
    ０三巷一九九號二樓住處，查緝因違反毒品危害防制條例案
    件遭通緝之同居人楊川漢時至該處一樓恰遇甲○○外出，甲
    ○○得知是警員遂將一樓鐵門關上，以防止警員至屋內逮捕
    楊川漢，楊川漢因聽聞一樓甲○○與警方人員對話，即自該
    址二樓後陽臺往一樓防火巷逃竄至臺北縣三重市○○街二一
    八巷，警方於上樓查訪見楊川漢已逃出屋內後，發現楊川漢
    在溪尾街二一八巷，警方人員乙○○及劉東昌即前往逮捕楊
    川漢，於二一八巷六號前壓制住楊川漢加以逮捕，而為依法
    逮捕之人時，甲○○為使楊川漢得以脫逃，明知清洗廁所之
    強酸近距離集中潑灑人體，會使人體表皮嚴重化學性燒傷，
    致生重傷害之結果，竟仍基於便利楊川漢脫逃及使員警重傷
    害之故意，自住處拿取其不知情之母親姜秀花所購，平日用
    來清洗廁所之強酸一瓶，在臺北縣三重市○○街二一八巷六
    號前，以近距離朝員警乙○○身上集中潑灑之強暴方法，致
    乙○○臉部、左手、後頸、背部，受有深二至三度化學性燒
    傷之傷害，經送醫接受清創及植皮手術後，背部雖仍有肥厚
    性疤痕及攣縮情形，對身體伸展有所妨害，但所幸受傷部分
    僅佔體表面積百分之六，尚無容貌變更或嚴重影響整體皮膚
    機能等重大且難治之情形而未遂，另同在現場之劉東昌則因
    少量強酸噴濺，致手臂受有輕度灼傷（普通傷害部分未據告
    訴），以便利楊川漢脫逃，惟警員仍奮力將楊川漢逮捕而未
    能脫逃。甲○○於潑灑強酸後，則迅速搭乘計程車逃逸。嗣
    經臺灣板橋地方法院檢察署檢察官依法傳拘無著而發布通緝
    ，始於九十三年八月七日晚上八時許，為警在臺北縣淡水鎮
    ○○路四五號馬偕紀念醫院六樓緝獲到案。
二、案經乙○○訴由臺北市政府警察局大同分局報請臺灣板橋地
    方法院檢察署檢察官偵查起訴。
    理  由
一、訊據上訴人即被告甲○○對其於上揭時、地，為使楊川漢脫
    逃，持其家中洗廁所之強酸潑灑警員乙○○，致乙○○受有
    化學性燒傷傷害之事實，業於警詢、偵查、原審及本院準備
    程序均坦承不諱，核與證人即告訴人乙○○於原審審理時結
    證情節相符，並有乙○○申請馬偕紀念醫院出具之乙種診斷
    證明書、照片四十五幀附卷可證，被告之自白核與事實相符
    ，足以認定。然指定辯護人於審理時辯稱：被害人乙○○所
    受之傷害應未達於重傷之程度，而係重傷未遂等語。經查：
  (一)公訴人認被害人乙○○所受之傷害已達於重傷之程度，無非
    是以馬偕紀念醫院乙種診斷證明書所載：「二至三度化學性
    灼傷，佔體表面積百分之六」等語為據。又原審於對於被害
    人乙○○所受之傷勢究否達於重傷程度函詢馬偕紀念醫院結
    果，經該院於九十三年十一月二十二日以馬院醫外字第九三
    三六０五號先行函覆：「病患乙○○為深二度至三度化學性
    燒傷，佔體表面積百分之六，於九十二年十月二十四日接受
    清創及植皮手術，於九十三年十一月十九日最近一次返診時
    ，背部仍有肥厚性疤痕及攣縮情形，此疤痕情形不能完全復
    原，應為『重大不治或難治』之情形」等語，繼於九十三年
    十二月十六日又以馬院醫外字第九三三九二四號函復：「病
    患乙○○所受化學性燒傷致左耳下方及部分臉頰處有明顯之
    疤痕留存，雖可藉手術方式改善，但不可能完全消去，左上
    肢、左側背部及腰部之疤痕亦然，雖可隱藏於衣物之下，但
    疤痕及攣縮情形難於完全治癒」等語，亦有上述二件函文附
    原審卷可參，嗣本院再函馬偕醫院查被害人之傷勢，依該院
    九十四年四月十八日函復：「病患乙○○於九十三年十一月
    十九日...... 後，於九十三年十二月二十四日及九十四年
    一月二十八日兩次返診接受肥厚性疤痕之治療，其肥厚之情
    形稍微改善，但疤痕之大小不會改變，也仍有攣縮情形。攣
    縮係指傷口癒合後留下之疤痕組織造成皮膚之緊繃，影響到
    身體某一部位的正常活動度」，此有該院函一紙附於本院卷
    可查。
  (二)惟按刑法第二百七十八條第一項使人受重傷罪之成立，除須
    行為人主觀上有使人受重傷害之故意外，客觀上亦必被害人
    已受重傷之結果者，始足當之。又刑法第十條第四項第六款
    所謂其他於身體或健康有重大難治之傷害，係指不合於同條
    第一款至第五款之重傷，而傷害重大，且難於治療者而言，
    故傷害雖屬難治，如於人之身體或健康無重大影響者，仍非
    本款所稱之重傷。
  (三)依上述卷附之馬偕紀念醫院乙種診斷證明書、同院三次函復
    原審及本院內容所示，本件被害人乙○○所受灼傷之面積，
    僅佔體表面積百分之六，範圍非大，且上開受傷部位，主要
    集中於背部，尚非人體要害或顏面部位，亦未見馬偕紀念醫
    院就被害人傷勢究否已造成被害人之身體或健康之重大影響
    一節，有何明確之說明，況且上開灼傷部分經治療後，雖然
    留有肥厚性疤痕及攣縮情形，但可經由穿防護衣讓疤痕不要
    擴張，以打類固醇針劑軟化疤痕改善緊繃情形，被害人目前
    左手仍能高舉過肩，只是不像右手那般靈活，會妨害身體伸
    展，惟迄今仍能擔任小隊長之職務等情，亦據證人乙○○於
    審理時結證綦詳（見原審九十三年十二月二十七日審判筆錄
    第九、十頁），綜上情節，被害人乙○○所受傷勢，雖屬難
    治，但顯非對於人之身體或健康有重大影響而達於重傷之程
    度甚明，辯護人執此為辯，堪屬可採。
  (四)至檢察官起訴時，指稱被告於一樓將鐵門關上時，曾大呼警
    察來了，使楊川漢脫逃云云，惟查，被告自警詢起即否認有
    大叫警察來了，使楊川漢自二樓住處脫逃一節，而證人楊川
    漢於警詢中亦未言及被告有叫伊脫逃之事，係稱因被告與警
    員在一樓講話，伊有聽到才自二樓逃跑等語，而警員劉東昌
    所寫之報告書亦未提及被告有呼喊之情，堪信被告所言，未
    曾大聲呼喊楊川漢逃跑之事應係事實。又楊川漢至溪尾街二
    一八巷六號前已經警員壓制而逮捕之事實已經楊川漢於警詢
    時供述明確，被告雖向警員潑灑強酸以便利楊川漢脫逃，但
    因警員奮力防止，楊川漢仍未能脫逃，仍被警方逮捕歸案等
    情，已經楊川漢於警詢中陳明，且本件移送書、檢察官起訴
    書均未敘及楊川漢脫逃一節，故原審認楊川漢脫逃部分，尚
    有未洽，附此敘明。
  (五)綜上所述，被告上開犯行事證明確，自應依法論科。
二、核被告所為，係犯刑法第一百六十二條第二項、第四項之暴
    行便利脫逃未遂罪、第二百七十八條第三項、第一項之重傷
    未遂罪。被告雖故意以洗廁所之強酸潑灑被害人乙○○，惟
    尚未造成乙○○受有重傷害之結果，已如上述，公訴人認應
    以刑法第二百七十八條第一項之重傷既遂罪處斷，尚有未洽
    ；另被告雖欲使已經警員逮捕之楊川漢脫逃，但楊川漢終未
    能脫逃，亦如前述，檢察官起訴認被告係犯便利脫逃罪亦有
    未洽。再者公訴人另以被告本件犯行尚涉有刑法第一百三十
    五條第三項之妨害公務致重傷罪，然依上所述，既未生重傷
    結果，自無該條之適用，應僅涉犯同條第一項之妨害公務罪
    ，且按對於公務員依法執行職務時，施以強暴脅迫，便利依
    法逮捕人脫逃，雖同時有妨害公務，而其妨害公務之行為，
    已包括於便利脫逃中，不得謂其方法上又犯妨害公務罪，最
    高法院四二年臺上字第一二四號著有判例可資參照，是公訴
    意旨認本件應併論以刑法第一百三十五條之妨害公務罪，亦
    有誤會。被告以一行為觸犯暴行便利脫逃及重傷未遂二罪名
    ，為想像競合犯，依刑法第五十五條規定，應從較重之重傷
    未遂罪處斷。查被告前於八十九年間因違反毒品危害防制條
    例案件，經原審法院以八十九年度訴緝字第九十三號判處有
    期徒刑六月確定，於九十年六月二十一日執行完畢，此有本
    院被告全國前案紀錄表在卷可按，其於有期徒刑執行完畢後
    五年之內，再犯本案之罪，係屬累犯，應依刑法第四十七條
    之規定加重其刑。被告已著手實施重傷害、暴力便利脫逃之
    行為，未生重傷害及脫逃之結果，均為未遂犯，爰依刑法第
    二十六條前段規定，按既遂犯之刑度減輕其刑。又刑有加重
    及減輕者，先加後減。
三、原審就被告論罪科刑，固非無見，惟查：(一)被告於遇見警員
    時並未呼喊使楊川漢脫逃，原審就此有所誤認；(二)楊川漢並
    未脫逃，仍遭警員逮捕，被告應僅構成暴力便利脫逃未遂罪
    ，原審誤為既遂罪；(三)被害人乙○○之左手亦受強酸灼傷，
    有照片可證，原審未予認定，均有未當。檢察官上訴指被害
    人乙○○係受重傷云云，雖無理由，惟原判決既有上開可議
    之處，仍應由本院撤銷原判決予以改判。爰審酌被告犯罪手
    段激烈，造成被害人之傷害非輕，惟其為便利男友脫逃一時
    失慮，致罹重典，於犯罪後對案發經過尚能坦承並表示悛悔
    ，且一再稱對不起被害人等一切情狀，量處有期徒刑三年六
    月，以資懲儆。至洗廁所之強酸一瓶，係被告之母姜秀花所
    購之家庭用品，業經姜秀花於警詢時陳明在卷，縱該所剩之
    空瓶係供被告犯罪所用之物，但既非被告所有，又已經被告
    丟棄滅失，爰不併予宣告沒收，附此敘明。
四、被告經合法傳喚，無正當理由不到庭，爰不待其陳述，逕行
    判決。
據上論斷，應依刑事訴訟法第三百六十九條第一項前段、第三百
七十一條、第三百六十四條、第二百九十九條第一項前段，刑法
第二百七十八條第三項、第一項、第一百六十二條第二項、第四
項、第五十五條、第四十七條、第二十六條前段，判決如主文。
本案經檢察官周誠南到庭執行職務。
中　　華　　民　　國　　94　　年　　6 　　月　　29　　日
　　　　　　　　　刑事第七庭審判長法　官  蔡秀雄
　　　　　　　　　　　　　　　    法　官  蘇素娥
　　　　　　　 　 　　　　　　　　法　官  周占春
以上正本證明與原本無異。
如不服本判決，應於收受送達後十日內向本院提出上訴書狀，其
未敘述上訴之理由者並得於提起上訴後十日內向本院補提理由書
（均須按他造當事人之人數附繕本）。
                                  書記官  葉金發
中　　華　　民　　國　　94　　年　　6 　　月　　29　　日
附錄：本案論罪科刑法條全文
刑法第278條
使人受重傷者，處五年以上十二年以下有期徒刑。
犯前項之罪因而致人於死者，處無期徒刑或七年以上有期徒刑。
第一項之未遂犯罰之。
刑法第162條
縱放依法逮捕拘禁之人或便利其脫逃者，處三年以下有期徒刑。
損壞拘禁處所械具或以強暴脅迫犯前項之罪者，處六月以上五年
以下有期徒刑。
聚眾以強暴脅迫犯第一項之罪者，在場助勢之人，處五年以上十
二年以下有期徒刑；首謀及下手實施強暴脅迫者，處無期徒刑或
七年以上有期徒刑。
前三項之未遂犯罰之。
配偶、五親等內之血親或三親等內之姻親，犯第1 項之便利脫逃
罪者，得減輕其刑。
